【裁判字號】    89,台上,156
【裁判日期】    890114
【裁判案由】    給付保險金
【裁判全文】
最高法院民事判決                                八十九年度台上字第一五六號
    上  訴  人  台灣人壽保險股份有限公司
    法定代理人  林政道
    訴訟代理人  蕭台英
                林輝榮律師
    被 上訴 人  甲○○
    訴訟代理人  陳正忠律師
右當事人間請求給付保險金事件，上訴人對於中華民國八十七年十二月三十一日台灣
高等法院花蓮分院第二審判決（八十七年度保險上字第八三號），提起上訴，本院判
決如左：
    主  文
上訴駁回。
第三審訴訟費用由上訴人負擔。
    理  由
本件被上訴人主張：伊於民國七十四年十月十五日向上訴人投保安家養老壽險新台幣
（下同）六十萬元，保險期間二十五年，並另附加家庭保障特約批註條款，約定被保
人之配偶及未滿二十歲之未婚子女，其保障範圍與被保險人同，配偶部分之各種保險
金給付，按意外傷害及醫療保險附加特約之醫療、殘廢、死亡保險金給付額的百分之
五十比例計算。另伊之夫黃萬利亦於七十五年一月十六日向上訴人投保安家養老壽險
三十萬元，並以伊為受益人，亦附加家庭保障特約批註條款附加意外險三十萬元。黃
萬利業於八十七年一月五日上午七時三十分許死亡，伊及黃萬利既分別向上訴人投保
前述安家養老壽險，上訴人自應於黃萬利死亡時給付伊保險金各三十萬元，然伊向上
訴人申請理賠時，上訴人卻以黃萬利係故意自殺為由拒絕理賠等情。爰依保險契約之
約定，求為命上訴人給付伊六十萬元並加付法定遲延利息之判決。
上訴人則以：被保險人黃萬利係故意自殺死亡，依保險附加特約條款第十三條第三款
約定，伊不負給付保險金之責任等語，資為抗辯。
原審依審理之結果，以：查兩造對於上開保險及被上訴人之夫黃萬利已於前述時間死
亡之事實均不爭執，並有前述保險單影本及上訴人提出之給付案件調查報告書影本在
卷可證（一審卷十一、五九頁）。按當事人主張有利於己之事實者，就其事實有舉證
之責任，民事訴訟法第二百七十七條定有明文。本件被上訴人主張兩造間有保險契約
存在，且被保險人黃萬利已經死亡之事實已有相當之舉證，固可信為真實；而關於被
保險人自殺時，上訴人得以不負賠償責任（一審卷六三頁），係屬於權利障礙，為有
利於上訴人之事項，自應由上訴人負舉證之責任。本件被保險人黃萬利於八十七年一
月五日上午七時卅分許，在花蓮市民生里華西五十五號旁集石場，於其自用小客車內
為人發現因一氧化碳中毒死亡，此有台灣花蓮地方法院檢察署八十七年度相字第二七
號相驗卷可證，上訴人因而抗辯其係故意自殺，並以現場勘驗紀錄、調查報告書及臺
灣花蓮地方法院檢察署函等影本為證。惟花蓮縣警察局民意派出所報案現場勘驗筆錄
係記載：「初步勘驗為在車內反鎖，點燃木炭致吸取一氧化碳過多死亡，屍體無明顯
外傷，現場無打鬥痕跡，疑似自殺身亡」等語（另在死亡原因欄勾填「自殺」）（一
審卷五七頁）。台灣花蓮地方法院檢察署函覆上訴人亦僅載稱「死者黃萬利陳屍車輛
車窗緊閉，周遭並無何打鬥跡象，且車內器物陳置等情，經研判無他殺之跡證。另死
者死因乃肇因於『一點靈』燃燒致吸入過量一氧化碳致死為主因，雖死亡時值寒冬，
但依死者身亡時外著長衫內著厚實衣物，尚難認死者有需點燃『一點靈』炭火取暖之
必要。且車內並有衣服置於後座，其中不乏厚重衣物，稽之常理，亦徵死者應無燃物
禦寒之可能。又死者死亡地點，所處位置地處偏僻，夜間並無良景可觀，且距死者住
處，不過一、二十分鐘車程，如死者身寒當可即刻返家或以車上所留之行動電話求援
，惟死者均未採前開行徑而為，竟反擇在車內燃物，確有違常情。復查死者身為高階
保險業從業人員，對在緊閉車內燃一點靈之結果當有認知，當無錯用之可能。揆諸前
開所陳，不排除死者自為之可能」等語（一審卷五八頁）。上開文書既僅記載黃萬利
「疑似自殺死亡」或「不排除其自殺之可能」，自難以認定黃萬利果真自殺而並無意
外死亡之可能。至上訴人所提給付案件調查報告書認為黃萬利自殺乙節（一審卷五九
頁），係其自己依據上開文書所製作，亦難據以證明黃萬利係自殺死亡。上訴人雖另
抗辯，被上訴人與黃萬利夫妻感情不睦，且黃萬利另有其他多項人壽保險及意外保險
，其中部分保險因投保期已超過二年，縱黃萬利自殺，亦可獲得理賠，又黃萬利經濟
情況不佳，有自殺之可能等情。惟人命無價，且好生惡死，人之常情，投保多家保險
，毋寧係現代社會生活之常態，而因夫妻感情不睦（此部分係上訴人片面主張），或
經濟情況不佳（姑不論上訴人迄未證明黃萬利負有若何之龐大債務），而導致自殺應
係社會之變態，上訴人上開抗辯情形，均難以證明黃萬利果真自殺，難認上訴人已盡
其舉證責任，其抗辯尚非可取。上訴人並未盡其舉證責任，被上訴人依保險契約之法
律關係，請求上訴人給付保險金六十萬元，並加計自起訴狀繕本送達之翌日即八十七
年八月四日起至清償日止依法定利率計算之遲延利息，為有理由，應予准許。爰將第
一審所為被上訴人敗訴之判決廢棄，改判如其聲明，經核於法並無違背。上訴論旨，
就原審取捨證據、認定事實之職權行使，及其餘贅述之理由，指摘原判決不當，求予
廢棄，非有理由。
據上論結，本件上訴為無理由。依民事訴訟法第四百八十一條、第四百四十九條第一
項、第七十八條，判決如主文。
中      華      民      國    八十九    年      一      月     十四     日
                              最高法院民事第二庭
                                  審判長法官  曾  桂  香
                                        法官  劉  延  村
                                        法官  徐  璧  湖
                                        法官  劉  福  聲
                                        法官  黃  秀  得
      右正本證明與原本無異
                                              書  記  官
中      華      民      國    八十九    年      一      月    二十七    日


司法院資訊處製作；財團法人民間司法改革基金會備份。
